【裁判字號】    99,易,2196
【裁判日期】    990824
【裁判案由】    重利
【裁判全文】
臺灣臺中地方法院刑事判決              99年度易字第2196號
聲  請  人  臺灣臺中地方法院檢察署檢察官
被      告  乙○○
上列被告因重利案件，經檢察官聲請以簡易判決處刑（99年度偵
字第2350號），本院認不宜以簡易判決處刑，裁定改依通常程序
審理，判決如下：
    主    文
乙○○乘他人急迫貸以金錢，而取得與原本顯不相當之重利，處
有期徒刑貳月，如易科罰金，以新臺幣壹仟元折算壹日。又乘他
人急迫貸以金錢，而取得與原本顯不相當之重利，處有期徒刑貳
月，如易科罰金，以新臺幣壹仟元折算壹日。又乘他人急迫貸以
金錢，而取得與原本顯不相當之重利，處有期徒刑貳月，如易科
罰金，以新臺幣壹仟元折算壹日。又乘他人急迫貸以金錢，而取
得與原本顯不相當之重利，處有期徒刑貳月，如易科罰金，以新
臺幣壹仟元折算壹日。又乘他人急迫貸以金錢，而取得與原本顯
不相當之重利，處有期徒刑參月，如易科罰金，以新臺幣壹仟元
折算壹日。又乘他人急迫貸以金錢，而取得與原本顯不相當之重
利，處有期徒刑參月，如易科罰金，以新臺幣壹仟元折算壹日。
應執行有期徒刑柒月，如易科罰金，以新臺幣壹仟元折算壹日。
緩刑貳年。
    事    實
一、乙○○明知丙○○經營金克力金屬有限公司（下稱金克力公
    司），急需借款週轉，竟分別基於乘他人急迫貸以金錢，而
    取得與原本顯不相當重利之犯意，以門號0000000000號行動
    電話與丙○○聯絡，先後於如附表編號 1-6所示時間，在臺
    中縣太平市○○路 ○段92巷36號金克立公司內，貸予丙○○
    如附表編號1-6所示金錢，並收取如附表編號1-6所示借款利
    息，且要求丙○○簽發如附表編號 1-6所示面額之支票以擔
    保日後還款，以此方式收取與原本顯不相當之重利，丙○○
    借款後並陸續支付如附表編號編號 1-6所示金額之利息予乙
    ○○。嗣因丙○○無力償還如附表編號 6所貸金額之本金及
    利息而報警處理，乙○○並提出如附表編號6之支票2紙，始
    查悉上情。
二、案經丙○○訴由臺中市警察局移送臺灣臺中地方法院檢察署
    檢察官偵查後聲請簡易判決處刑。
    理    由
一、程序部分：
  (一)本案原由檢察官聲請簡易判決處刑，惟本院認本案有刑事訴
    訟法第451條之1第4項但書第2款情形，不宜以簡易判決處刑
    ，爰依刑事訴訟法第452條之規定，適用通常程序審判之。
  (二)按不起訴處分已確定或緩起訴處分期滿未經撤銷者，非有左
    列情形之一，不得對同一案件再行起訴：一、發現新事實或
    新證據者。二、有第420條第1項第1款、第2款、第4款或第5
    款所定得為再審原因之情形者，刑事訴訟法第 260條定有明
    文。本案被告如附表編號 6之重利犯行，雖曾經臺灣臺中地
    方法院檢察署檢察官以告訴人丙○○前已向被告借款多次，
    對被告收取利息金額、還款方式均有相當經驗，難認有何陷
    於急迫、輕率、或無經驗情事，從而於99年4月6日以99年度
    偵字第2252號為不起訴處分。然被告於本案偵查中及本院審
    理時，均就該部分犯行自白犯罪，係屬新證據之發現，從而
    ，檢察官就該同一案件部分再行起訴，其起訴程序係屬合法
    ，合先敘明。
  (三)按被告以外之人於審判外之陳述，雖不符刑事訴訟法第 159
    條之 1至第159條之4之規定，而經當事人於審判程序同意作
    為證據，法院審酌該言詞陳述或書面陳述作成時之情況，認
    為適當者，亦得為證據；當事人、代理人或辯護人於法院調
    查證據時，知有第159條第1項不得為證據之情形，而未於言
    詞辯論終結前聲明異議者，視為有前項之同意；刑事訴訟法
    第159條之5定有明文。經查，檢察官及被告對於下列經本院
    於審理時踐行調查證據程序並列為本案證據之被告以外之人
    於審判外之陳述，迄本件言詞辯論終結時止，均未予爭執該
    等證據之證據能力，而本院審酌該等審判外陳述做成之情況
    ，並無非出於任意性、不正取供，或其他違法不當情事，且
    客觀上亦無顯不可信之情況，堪認為適當，揆諸前開說明，
    依法均認有證據能力。
二、認定事實所憑之證據及理由：
  (一)被告乙○○於偵查中、本院審理時之自白，核與下列證據相
    符而可採。
  (二)證人即被害人丙○○於警詢、偵查中之證述及本院審理時之
    陳述。
  (三)扣案之彰化商業銀行太平分行票號 0000000號支票及臺中商
    業銀行軍功分行票號CKA0000000號支票各1紙可佐。
  (四)被告乙○○所有京城商業銀行西港分行98年11月18日（98）
    京城西港分字第 497號函文暨開戶資料、帳戶明細資料在卷
    可稽。
三、論罪科刑之理由：
  (一)核被告乙○○所為如附表編號 1-6所示犯行，均係犯刑法第
    344 條之重利罪。按學理上所謂「集合犯」，係指刑事法上
    按本質上具有反覆、延續實行特徵之犯罪行為態樣，立法時
    予以特別歸類，定為犯罪構成要件之行為要素者，始於刑法
    評價上認僅成立一罪，並就具有重複特質之犯罪列舉職業性
    、營業性或收集性等行為概念者是，而刑法第 344條重利罪
    ，其構成要件為「乘他人急迫、輕率、無經驗貸以金錢或其
    他物品，而取得與原本顯不相當之重利」，立法時並未將上
    開具有重複特質之職業性、營業性、收集性、或經營、從事
    業務、收集、販賣、製造、散布等行為概念，定為刑法 344
    條本罪之犯罪構成要件之行為要素，即刑法第 344條重利罪
    並未於立法時予以特別歸類為「集合犯」；又刑法上接續犯
    之概念係指數行為於同時同地或密切接近之時地實施，侵害
    同一之法益，各行為之獨立性極為薄弱，依一般社會健全觀
    念，在時間差距上，難以強行分開，在刑法評價上，以視為
    數個舉動之接續施行，合為包括之一行為予以評價，較為合
    理（最高法院86年臺上字第3295號判例參照）。查被告上開
    6次重利犯行，雖係對同一被害人所為，然觀諸如附表編號
    一至六所示犯罪時間，每次時間並非於密切接近之時地實施
    ，且各行為間均具獨立性，並非難以強行分開，依上開說明
    ，其先後6次犯行難認係接續犯，是被告所犯上開6次重利犯
    行，罪名雖相同，惟犯意各別，行為互殊，應予分論併罰，
    檢察官聲請簡易判決處刑書認被告所為如附表編號一至六所
    示犯行應依集合犯概念而論以一罪云云，尚有誤會，附此敘
    明。
  (二)爰審酌被告正值青壯，竟不循正途得利，反利用他人急迫之
    際牟取厚利，破壞金融秩序，無視於借款人恐因無力負擔高
    利貸之重利或鋌而走險犯罪或輕生尋短，製造社會問題，對
    借款人自身及其家庭與社會致生之危害匪淺，惟衡酌其犯罪
    規模不大，本件被害人僅有1人，且被告犯後於偵查中、本
    院均坦承犯行，態度良好，且已於本院與借款人丙○○達成
    和解，有本院99年度司中調字第1850號調解程序筆錄1份在
    卷可稽，並考量其犯罪之動機、目的、手段、智識程度、素
    行等一切情狀，分別量處如主文所示之刑暨定其應執行刑，
    並均諭知易科罰金之折算標準（被告行為時之刑法第41 條
    第2項固規定：「前項規定於數罪併罰，其應執行之刑未逾6
    月者，亦適用之」，將數罪併罰定應執行之刑逾6個月者，
    排除適用同條第1項得易科罰金之規定，惟依司法院大法官
    會議98年6月19日作成之釋字第662號解釋：「中華民國94年
    2月2日修正公布之現行刑法第41條第2項，關於數罪併罰，
    數宣告刑均得易科罰金，而定應執行之刑逾6個月者，排除
    適用同條第1項得易科罰金之規定部分，與憲法第23條規定
    有違，並與本院釋字第36 6號解釋意旨不符，應自本解釋公
    布之日起失其效力。」，故對於數罪併罰，數宣告刑均得易
    科罰金，而定應執行之刑超過6個月之案件，依司法院釋字
    第366號、第662號解釋意旨，仍得易科罰金。而上開刑法第
    41條第2項規定，嗣經立法院修正為：「…（同條第8項）第
    1項至第4項及第7項之規定，於數罪併罰之數罪均得易科罰
    金或易服社會勞動，其應執行之刑逾6月者，亦適用之。」
    ，並經總統於98年12月30 日公布，且自公布日施行。故不
    論依新、舊法規定，被告所犯本件上開各罪所定應執行之有
    期徒刑雖逾6月，均得易科罰金，自不生新、舊法比較問題
    ，應逕依現行有效之法律即修正後刑法第41條第8項規定，
    諭知易科罰金之折算標準），以資懲儆。
  (三)又被告前未曾因故意犯罪受有期徒刑以上刑之宣告，有臺灣
    高等法院被告前案紀錄表在卷可按，其一時失慮，誤罹章典
    ，犯後坦承犯行，頗具悔意，並已與被害人丙○○達成和解
    ，已如前述，經此偵、審程序之教訓，當知警惕而無再犯之
    虞，本院綜觀上情，認所宣告之刑以暫不執行為適當，併予
    宣告緩刑2年，以勵自新。
  (四)扣案借款人丙○○簽具擔保清償之上開支票2張，係借款人
    提供予被告之擔保，借款人屆期未清償時，被告可依此向借
    款人請求本金及法定利息，如借款人已清償，則依民法規定
    ，被告應將此項憑據返還借款人，尚非屬被告所有之物，爰
    不予諭知沒收（最高法院51年台非字第13號判例參照），併
    此敘明。
據上論斷，應依刑事訴訟法第452條、299條第1項，刑法第344條
、第41條第1項前段、第51條第5款、第74條第1項第1款，刑法施
行法第1條之1第1項、第2項前段，判決如主文。
本案經檢察官甲○○到庭執行職務。
中    華    民    國    99    年     8    月    24    日
                  刑事第七庭  法    官  林美玲
以上正本證明與原本無異。
如不服本判決，應於判決送達後10日內向本院提出上訴狀（應抄
附繕本）。告訴人或被害人如對於本判決不服者，應具備理由請
求檢察官上訴，其上訴期間之計算係以檢察官收受判決正本之日
期為準。
                              書 記 官  黃珮華
中    華    民    國    99    年     8    月    24    日
附表
┌─┬───┬──────┬────┬───────┬──────┬─────────┐
│編│被害人│借款時間    │借款金額│計息方法      │取得重利    │  備    註        │
│號│      │            │        │              │            │（擔保方式）      │
├─┼───┼──────┼────┼───────┼──────┼─────────┤
│1 │丙○○│98年3月19日 │30萬元  │借款30萬元，每│預扣第1期1萬│由丙○○開立彰化商│
│  │      │            │        │期以15天計，每│8仟元之利息 │業銀行太平分行面額│
│  │      │            │        │期利息1萬8仟元│            │9萬9仟8佰元、20萬 │
│  │      │            │        │，實拿28萬2仟 │            │1仟元、到期日分別 │
│  │      │            │        │元，預扣第1期 │            │為98年3月30日、98 │
│  │      │            │        │1萬8仟元之利息│            │年4月2日之支票各乙│
│  │      │            │        │（換算年息為14│            │紙供擔保借款      │
│  │      │            │        │4％）         │            │                  │
├─┼───┼──────┼────┼───────┼──────┼─────────┤
│2 │丙○○│98年4月23日 │30萬元  │借款30萬元，每│預扣第1期1萬│由丙○○開立彰化商│
│  │      │            │        │期以19天計，每│8仟元之利息 │業銀行太平分行面額│
│  │      │            │        │期利息1萬8仟元│            │6萬8仟9佰元、23 萬│
│  │      │            │        │，實拿28萬2仟 │            │1仟5佰元、到期日為│
│  │      │            │        │元，預扣第1期1│            │98 年5月6日、98年5│
│  │      │            │        │萬8仟元之利息 │            │月11日之支票各乙紙│
│  │      │            │        │（換算年息約為│            │供擔保借款        │
│  │      │            │        │114％）       │            │                  │
├─┼───┼──────┼────┼───────┼──────┼─────────┤
│3 │丙○○│98年5月11日 │30萬元  │借款30萬元，每│預扣第1期1萬│由丙○○開立彰化商│
│  │      │            │        │期以15天計，每│8000元之利息│業銀行太平分行面額│
│  │      │            │        │期利息1萬8000 │            │12萬9仟3佰元、17萬│
│  │      │            │        │元，實拿28萬20│            │零8佰元、到期日為 │
│  │      │            │        │00元，預扣第1 │            │98年5月20日、98年 │
│  │      │            │        │期1萬8000元之 │            │5月25日之支票各乙 │
│  │      │            │        │利息（換算年息│            │紙供擔保借款      │
│  │      │            │        │為144％）     │            │                  │
│  │      │            │        │              │            │                  │
├─┼───┼──────┼────┼───────┼──────┼─────────┤
│4 │丙○○│98年6月15日 │30萬元  │借款30萬元，每│預扣第1期1萬│由丙○○開立安泰商│
│  │      │            │        │期以15天計，每│8仟元之利息 │業銀行臺中分行面額│
│  │      │            │        │期利息1萬8仟元│            │14萬9仟5佰元、到期│
│  │      │            │        │，實拿28萬2仟 │            │日為98年6月24日及 │
│  │      │            │        │元，預扣第1期1│            │臺灣中小企業銀行太│
│  │      │            │        │萬8仟元之利息 │            │平分行面額15萬零7 │
│  │      │            │        │（換算年息為  │            │佰元、到期日為98  │
│  │      │            │        │144％）       │            │年6月29日（聲請書 │
│  │      │            │        │              │            │誤為27日）之支票各│
│  │      │            │        │              │            │乙紙供擔保借款。  │
├─┼───┼──────┼────┼───────┼──────┼─────────┤
│5 │丙○○│98年6月29日 │30萬元  │借款30萬元，每│預扣第1期3萬│由丙○○開立安泰商│
│  │      │            │        │期以15天計，每│6仟元之利息 │業銀行臺中分行面額│
│  │      │            │        │期利息3萬6仟元│            │14萬9仟8佰元、到期│
│  │      │            │        │，實拿26萬4仟 │            │日為98年7月6日及臺│
│  │      │            │        │元，預扣第1期3│            │灣中小企業銀行太平│
│  │      │            │        │萬6仟元之利息 │            │分行面額15萬零3佰 │
│  │      │            │        │（換算年息為28│            │元、到期日為98年7 │
│  │      │            │        │8％）         │            │月13日之支票各乙紙│
│  │      │            │        │              │            │供擔保借款。      │
├─┼───┼──────┼────┼───────┼──────┼─────────┤
│6 │丙○○│98年9月18日 │20萬元  │借款20萬元，每│預扣第1期3萬│由丙○○開立彰化商│
│  │      │            │        │期以8天計，每 │元之利息    │業銀行太平分行面額│
│  │      │            │        │期利息3萬元， │            │10萬1仟元、到期日 │
│  │      │            │        │實拿17萬元，預│            │為98年9月25日（聲 │
│  │      │            │        │扣第1期3萬元之│            │請書誤為24日）及臺│
│  │      │            │        │利息（換算年息│            │中商業銀行軍功分行│
│  │      │            │        │約為684％）   │            │面額9萬9仟6佰元、 │
│  │      │            │        │              │            │到期日為98年9月24 │
│  │      │            │        │              │            │日之支票各乙紙供擔│
│  │      │            │        │              │            │保借款。（均未兌現│
│  │      │            │        │              │            │）                │
└─┴───┴──────┴────┴───────┴──────┴─────────┘
附錄本案論罪科刑法條全文：
中華民國刑法第344條
（重利罪）
乘他人急迫、輕率或無經驗貸以金錢或其他物品，而取得與原本
顯不相當之重利者，處1年以下有期徒刑、拘役或科或併科1千元
以下罰金。

司法院資訊處製作；財團法人民間司法改革基金會備份。
